【裁判字號】    92,上訴,352
【裁判日期】    920924
【裁判案由】    傷害
【裁判全文】
臺灣高等法院臺南分院刑事判決              九十二年度上訴字第三五二號    Ｇ
      上  訴  人  臺灣臺南地方法院檢察署檢察官
      上  訴  人
      即  被  告  丙  ○  ○
      共      同
      選任辯護人  賴  鴻  鳴  律師
      上  訴  人
      即  被  告  庚  ○  ○
      選任辯護人  蔡  碧  仲  律師
      被      告  己  ○  ○
右上訴人因被告傷害案件，不服臺灣臺南地方法院九十一年度訴字第二五七號中華民
國九十二年二月二十六日第一審判決（起訴案號：臺灣臺南地方法院檢察署九十一年
度偵字第一一一八號），提起上訴，本院判決如左：
      主      文
原判決關於丙○○、辛○○、庚○○部分撤銷。
丙○○、辛○○共同傷害人之身體，各處有期徒刑貳月，如易科罰金，均以參佰元折
算壹日。
庚○○無罪。
其他上訴駁回。
      事      實
一、丙○○、辛○○，於民國（下同）九十一年一月二十六日早上，自台南縣大內鄉
    鄉長候選人楊玉川競選總部出發，前往大內鄉石湖村為該名候選人拜票，並欲搭
    載當地行動不便之老人甲○○前往投開票所投票。當日早上七時三十分許，到達
    位於大內鄉石湖村新厝子二十一之一號甲○○住處，丙○○乃與適亦到達該處之
    庚○○先行進入甲○○屋內向甲○○拜票，並由丙○○向甲○○表示欲搭載其至
    投票所投票，惟甲○○因與渠等並不相識，遂未同意隨同渠等前往。同日早上七
    時三十五分許，戊○○亦到達甲○○住處，戊○○進入甲○○屋內後，隨即便欲
    帶同甲○○離開前往投票，因競選激烈，丙○○不滿後至之戊○○反欲先帶走甲○○前往投票，遂與戊○○發生口角，丙○○、辛○○二人基於傷害犯意之聯絡
    ，由丙○○徒手毆打戊○○，辛○○見狀，亦進入屋內，踹戊○○，而與丙○○聯手毆打戊○○，傷害戊○○之身體，致戊○○受有鼻梁及右眼下方皮膚擦傷
    、頭部挫傷併瘀腫、左手肘挫傷併瘀種，及右手小指擦傷併出血等之傷害。
二、案經戊○○訴由台南縣警察局善化分局報告臺灣台南地方法院檢察署檢察官偵查
    起訴。
      理      由
壹、有罪部分（被告丙○○、辛○○傷害罪部分）
一、訊據被告丙○○固坦承有於右揭時、地與戊○○互毆之事實，惟矢口否認有右揭
    犯行，於原審及本院辯稱：係告訴人先出手推伊，伊才會與告訴人發生扭打，伊
    當天確實要去搭載行動不便之老人下山投票，但並未去楊玉川之競選總部，亦未
    拜票，伊傷的還比告訴人重云云。訊據被告辛○○固坦承有於右揭時、地在場，
    惟矢口否認有傷害犯行，辯稱：伊是去勸架的，伊沒有打人，當時他們二人（指
    告訴人與丙○○）在拉扯，伊是去把他們拉開的云云。
二、惟查：被告丙○○、辛○○所為傷害之犯行，業據被告丙○○於到案之初警訊時
    承認在卷（見警卷頁第五頁正面），且經告訴人戊○○指訴伊先遭丙○○動手、
    再遭辛○○用腳踹等情至詳（見警訊卷第十四頁背面），復與在場目擊之證人甲○○證述丙○○先行出手傷害、辛○○出腳踹告訴人之身體等情節相符（見偵查
    卷第二頁背面、第三頁、第八頁背面、第九頁；原審卷一第一三八頁、第一三九
    頁、本院九十二年四月二十五日訊問筆錄第四頁），並有告訴人之驗傷診斷書、
    診斷證明書各一件在卷可佐（分見偵查卷一一一八號第四頁、原審卷一第五十五
    頁），事證已甚明確，被告丙○○、辛○○所為辯解，無非事後避就卸責之詞，
    並無可採，又告訴人被毆成傷後即前往成功大學醫學院附設醫院就醫，其傷勢與
    告訴人於八十八年三月間因車禍受傷就醫之部位不同，此有該醫院檢送之病歷資
    料在卷可稽，被告等質疑告訴人之傷勢係因車禍所造成亦無可取。其等傷害犯行
    均洵堪認定，應予依法論科。
三、核被告丙○○、辛○○傷害告訴人戊○○之身體，所為均係犯刑法第二百七十七
    條第一項之傷害罪。其二人間，就傷害犯行有犯意聯絡及行為分擔，均為共同正
    犯。
貳、無罪部分（含被告丁○○、己○○、庚○○傷害、妨害投票部分及被告丙○○、
    辛○○妨害投票無罪部分）
一、公訴意旨另略以：被告庚○○、丁○○、己○○與丙○○、辛○○等五人，於右
    揭時、地，分乘四輛車，先後自台南縣大內鄉鄉長候選人楊玉川競選總部出發，
    前往大內鄉石湖村為該名候選人拜票，並欲搭載當地行動不便之老人甲○○前往
    投開票所投票。適於當日早上七時三十五分許，戊○○亦到達甲○○住處，戊○○進入甲○○屋內後，隨即便欲帶同甲○○離開，丙○○為防止甲○○隨同戊○○離去行使其法定之政治上投票權，遂與戊○○發生口角，並基於傷害他人身體
    之犯意，以雙手毆打戊○○，辛○○、庚○○、丁○○與己○○在門外見狀，非
    但未上前阻止，竟亦出於共同傷害他人身體之犯意聯絡，由辛○○進入屋內與丙○○聯手毆打戊○○，其餘三人則站在屋外把風，以傷害戊○○之方法妨害甲○○在當時自由行使其法定之政治上投票權，並致戊○○受有鼻梁及右眼下方皮膚
    擦傷、頭部擦傷併瘀腫、左手肘挫傷併瘀種，及右手小指擦傷併出血等傷害。案
    經戊○○訴由台南縣警察局善化分局報告臺灣台南地方法院檢察署檢察官偵辦。
    因認被告庚○○、丁○○、己○○三人所為，（與丙○○、辛○○）均共犯刑法
    第二百七十七條第一項傷害罪嫌及庚○○、丁○○、己○○、與丙○○、辛○○
    五人尚共犯同法第一百四十二條第一項之妨害投票罪嫌云云。
二、公訴人認被告庚○○、丁○○、己○○（尚與丙○○、辛○○共犯）涉有傷害罪
    嫌、庚○○、丁○○、己○○與丙○○、辛○○五人尚共犯同法第一百四十二條
    第一項之妨害投票罪嫌，無非均係以告訴人戊○○及甲○○之證述情節為主要論
    據。惟按犯罪事實應依證據認定之，無證據不得推定其犯罪事實，此即證據裁判
    主義之宗旨；又不能證明被告犯罪者，即應諭知無罪之判決，刑事訴訟法第一百
    五十四條第二項、第三百零一條第一項分別定有明文。又認定犯罪事實須依證據
    ，是否可信更須參酌各方面之情形，尤不能以推測理想之詞，以為科刑判決之基
    礎；刑事訴訟法上所謂認定犯罪事實之證據，係指足以認定被告確有犯罪行為之
    積極證據而言，該項證據自須適合於被告犯罪事實之認定，始得採為斷罪資料；
    犯罪事實之認定，應憑真實之證據，倘證據是否真實尚欠明顯，自難以擬制推測
    之方法，為其判斷之基礎；被害人之陳述如無瑕疵，且就其他方面調查又與事實
    相符，固足採為科刑之基礎，倘其陳述尚有瑕疵，而在未究明前，遽採為論罪科
    刑之根據，即難認為適法。又告訴人之告訴，係以使被告受刑事訴追為目的，是
    其陳述是否與事實相符，仍應調查其他證據以資審認。最高法院二十年度上字第
    九五八號、二十九年上字第三一０五號、五十三年台上字第六五六號、六十一年
    台上字第三０九九號、五十二年度台上字第一三００號分別著有判例可資參照。
    訊據被告庚○○、丁○○、己○○等固坦承有於右揭時、地在場，惟均堅決否認
    有何共同傷害、妨害投票之行為。庚○○辯稱：伊沒有參與打人，亦無擋住門口
    ，妨害投票等語。丁○○、己○○亦辯稱：伊與庚○○、丁○○當時都是在外面
    ，並沒有打人或妨害他人選舉等語。丙○○、辛○○亦辯稱：其等無意阻擋甲○○投票，無擋住門口等語。
三、經查：
（一）事發當日固因經楊玉川競選總部之人告知選民甲○○行動不便，被告庚○○曾
      與被告丙○○、辛○○與丁○○、己○○等人共同前往甲○○家，其主要之目
      的是在拉票，並欲搭載甲○○前往投票。此有被告庚○○、丁○○、己○○於
      警訊中之供詞可據（見警訊卷第七頁背面、第十頁背面、第十二頁背面）。並
      經告訴人供述彼此係因欲載甲○○前往投票而發生爭執屬實，足見被告五人意
      在投票，而無妨害投票之故意甚明。
（二）本件所以發生告訴人戊○○被毆受傷之事，係被告丙○○與告訴人戊○○發生
      口角，被告丙○○突然出手毆打戊○○，辛○○見狀，亦進入屋內踹戊○○
      而與丙○○聯手毆打戊○○，可見事出突然。猝然發生之際，被告庚○○、丁○○、己○○又如何與傷害告訴人之被告丙○○、辛○○二人有犯意之連絡及
      行為分擔。況告訴人於警訊中亦僅指訴被告丙○○、辛○○毆打伊後，被告庚○○曾開口稱「不然要怎樣？」助勢云云（見警訊卷第十四頁背面）惟已為被
      告庚○○所否認，片面指訴，尚非可取。故究難認為本件被告丙○○、辛○○
      係被告庚○○事前授意指使所造成，或被告庚○○有何助勢之意。且被告庚○○也無出手傷害告訴人之行為。此外，復無其他積極證據足以證明被告有何參
      與傷害之犯意聯絡及行為分擔（因事出突然，被告庚○○、丁○○、己○○等
      三人在門外亦非即可遽認有為被告丙○○、辛○○二人之傷害犯行把風）。再
      按消極的犯罪，必以行為人在法律上具有積極的作為義務為前提，此種作為義
      務，雖不限於明文規定，要必就法律之精神觀察有此義務時，始能令負犯罪責
      任（最高法院二十四年度上字第一五一一號判例參照）。告訴人戊○○固遭被
      告丙○○、辛○○毆打，但並非被告庚○○之有何先行行為所引起，是故雖被
      告庚○○在場目睹此情，於道德上或有上前排解之義務，但其縱使坐視不管，
      依上開二十四年度上字第一五一一號判例所示，其於法律上既無積極的作為義
      務，自不必對於告訴人遭他人毆傷之事負法律上之責任，自亦不得以被告庚○○在場竟未上前排解即遽認其與被告丙○○、辛○○有傷害之犯意連絡。可見
      就被告庚○○、丁○○、己○○等被訴傷害之部分，亦係均存在合理之懷疑。
（三）再被告己○○、丁○○均係單獨前往，二人尤無從與臨時起意傷害之被告丙○○、辛○○等有何犯意聯絡，即依證人甲○○於偵查中、本院調查時所為指述
      ，被告己○○、丁○○亦無於事發當日堵在門口（見偵查卷頁二背面、本院九
      十二年四月二十五日訊問筆錄第七頁，證人尚且於本院調查時反指訴告訴人要
      伊咬死庚○○等）。是於傷害部分，自亦不得以被告己○○、丁○○在場未上
      前排解或在門外即係把風，遽認其等與被告丙○○、辛○○均有傷害之犯意聯
      絡。
（四）關於妨害投票部分，被告五人本意在前往甲○○住宅拉票，發生口角、打架均
      事出意外，已如上述。另被告己○○、丁○○二人既未於事發當日堵在門口，
      又未參與毆打告訴人，有證人甲○○之上開證詞可據，足見被告己○○、丁○○亦無如何妨害甲○○投票之犯意。是故被告己○○、丁○○被訴妨害投票之
      罪嫌部分，告訴人之指訴亦有諸多之合理懷疑。告訴人於本院調查時又改口稱
      ：丙○○出手抓傷伊臉，丁○○就接著衝進來，抓伊頭髮去撞牆，己○○說打
      下去，辛○○就過來踢打伊云云，顯與告訴人於警訊及偵查中之指訴不一，無
      從憑採，且與上開調查結果不符，不足採取。又關於妨害投票部分，被告五人
      其中被告庚○○、丙○○、辛○○三人被訴妨害投票部分，亦迭據被告庚○○
      、丙○○、辛○○堅決否認，已如上述。告訴人及證人甲○○固於警訊中指訴
      被告五人堵住門口云云。惟證人甲○○於原審調查時，亦僅單純就被告丙○○
      、辛○○如何與告訴人引發衝突及毆打陳述，並無如何阻擋證人去投票（見原
      審卷第一四０頁、第一四一頁），於原審及本院證人甲○○亦直指被告丙○○
      、辛○○有毆打告訴人外，並反指訴告訴人事前教伊說「（你以前在警局說你
      要與告訴人去投票，有一女四男擋在門口不讓你出去？）沒有的，是告訴人叫
      伊這麼說的，說舊村長有案底，要咬死他（指庚○○）。而且教伊兩遍，伊姐
      夫乙○○夫婦都有看到，在門口說一次，在派出所說一次。」（見原審卷第一
      四一頁、本院九十二年四月二十五日訊問筆錄第六頁、第七頁）。足見證人甲○○於警訊之證詞，已有瑕疵，而告訴人於本院調查時亦改口稱：被告庚○○
      有喊圍起來不要讓他出去，與甲○○於選舉之前一、二天已約好的云云（見同
      上筆錄第十二頁），無非臨訟編造之詞，不足採取。是告訴人之供述自亦前後
      齟齬不一致，而有瑕疵。均無從資為不利被告五人之證據。況告訴人遭毆打到
      出去之時間甚短，前後不到五分鐘，有證人甲○○於原審之證述情節可按（見
      原審卷第一四０頁），是被告五人應無意攔阻證人甲○○行使投票權。蓋告訴
      人之遭被告丙○○、辛○○係屬意外巧合，雙方均意在拉甲○○去投票，難謂
      一發生口角、打架，即認係阻止證人甲○○投票。此外，復查無其他積極證據
      足以證明被告五人有被訴妨害投票之犯行，自難遽以刑法妨害投票罪相繩。被
      告丙○○、辛○○妨害投票部分，本應諭知無罪，因檢察官以與上開有罪部分
      ，認有裁判上一罪之牽連關係一併起訴，爰本於審判上不可分之原則，不另為
      此部分無罪之諭知。
參、原審以不能證明被告丁○○、己○○有被訴之傷害、妨害投票等犯行，而諭知無
    罪，本院核其認事用法俱無不合。檢察官上訴意旨循告訴人意旨認原判決就被告
    丁○○、己○○部分認定不當，空言指摘原判決不當，請求撤銷原判決，並無可
    取，為無理由，應予駁回。至原審以被告丙○○、辛○○等部分事證已臻明確，
    因予論罪科刑，固非無見，惟查（一）原判決亦認被告丙○○、辛○○等主要目
    的係在拉票，而非吵架，已如上述，遽認被告丙○○、辛○○係基於以強暴方法
    妨害甲○○在當時自由行使其法定之政治上投票權，尚有未洽，已有可議；（二
    ）原判決關於被告庚○○部分未予細察，既認被告庚○○未與上開被告丙○○、
    辛○○有傷害犯意之聯絡，卻又認被告庚○○有共同以強暴方法妨害甲○○在當
    時自由行使其法定之政治上投票權，遽予被告庚○○妨害投票部分論罪科刑，理
    由矛盾，亦有未合。檢察官循告訴人意旨上訴認原判決就被告丙○○、辛○○二
    人量刑過輕，指摘原判決不當，非有理由；而被告丙○○、辛○○、庚○○上訴
    據此指摘原判決關於妨害投票部分認定不當，非無理由，無從維持；又被告丙○○、辛○○二人就傷害部分亦指摘原判決不當，雖不足採，惟原判決關於丙○○
    、辛○○部分既有可議，自應由本院將原判決關於丙○○、辛○○部分均撤銷改
    判。爰併審酌被告丙○○、辛○○犯罪之動機（僅係單純傷害而已）、目的、手
    段、所生危害（告訴人所受傷勢），及其犯罪後之態度等一切情狀（被告丙○○
    於原審審理中表示願以一、二十萬元和解，但告訴人戊○○要求一百五十萬元，
    致未能成立和解），分別量處如主文第二項所示之刑，並諭知易科罰金之折算標
    準，以資懲儆。又關於被告庚○○部分，因既不能證明其有被訴傷害、妨害投票
    之犯行，原判決既認妨害投票部分有罪（雖傷害部分無罪）無從維持，應由本院
    就被告庚○○部分撤銷改判，另諭知被告庚○○部分無罪。
據上論結，應依刑事訴訟法第三百六十八條，第三百六十九條第一項前段、第三百六
十四條、第三百零一條第一項、第二百九十九條第一項前段、刑法二十八條、第二百
七十七條第一項、第四十一條第一項前段、罰金罰鍰提高標準條第一條前段、第二條
，判決如主文。
本案經檢察官羅清溪到庭執行職務。
中    華    民    國      九十二      年      九      月      廿四      日
                                  臺灣高等法院臺南分院刑事第二庭
                                      審判長法官  黃    崑    宗
                                            法官  葉    居    正
                                            法官  莊    俊    華
右正本證明與原本無異。
被告不得上訴。
檢察官如不服本判決，應於判決送達後十日內向本院提出上訴書。
                                      法院書記官  廖    明    娟
中    華    民    國      九十二      年      九      月      三十      日
附錄所犯法條：
刑法第二百七十七條：
傷害人之身體或健康者，處三年以下有期徒刑、拘役或一千元以下罰金。
犯前項之罪因而致人於死者，處無期徒刑或七年以上有期徒刑；致重傷者，處三年以
上十年以下有期徒刑。


司法院資訊處製作；財團法人民間司法改革基金會備份。
